【裁判字號】    94,破抗,7
【裁判日期】    950418
【裁判案由】    破產宣告
【裁判全文】
臺灣高等法院民事裁定                   94年度破抗字第7號
抗  告  人  統雄工業股份有限公司
法定代理人  甲○○
上列抗告人因聲請破產宣告事件，對於中華民國94年9月14日臺
灣臺北地方法院94年度破字第5號所為裁定提起抗告，本院裁定
如下：
    主  文
抗告駁回。
抗告費用由抗告人負擔。
    理  由
一、抗告意旨以：原裁定以有別除權存在之財產，即不屬於破產
    財團，而予剔除，與最高法院55年度台抗字第648 號、69年
    度台抗字第276號、71年度台抗字第502號判例有違；又財團
    費用、財團債務，均係宣告破產債權成立以後，始有之，如
    尚未宣告破產成立，破產財團尚未組成，即無財團費用或財
    團債務存在；又破產財團成立後，其應納之稅捐始列為財團
    費用，先於破產債權，得隨時由破產財團清償之。至於破產
    宣告前，破產財團尚未成立前之欠稅，係屬破產債權，除法
    律別有優先受償之規定外，應與其他破產債權平均分配，原
    裁定以稅捐債權優先普通債權，認抗告人無別除權存在之資
    產，不足以清償其所欠之稅捐，即屬可議；有別除權之債權
    人同意向破產管理人申報破產債權，並依破產程序行使其權
    利，並非法所不許，至有別除權之債權人申報破產債權，關
    於破產債權之金額，於破產宣告後依破產法第4 節規定召集
    債權人會議時，依破產法第125 條規定，由法院裁定處理，
    並非法院裁定前應逐筆調查之事項。原裁定逕以抗告人所有
    有別除權存在之資產，不足以清償其積欠寶華商業銀行股份
    有限公司（下稱寶華銀行）之債務，無剩餘可列入破產財團
    ，而駁回抗告人破產之聲請，亦屬有誤。是抗告人確有相當
    財產可構成破產財團，且該破產財團變價後，並無明顯情事
    足以認定確有不足清償財團費用及財團債務，抗告人並非無
    宣告破產之實益，為此求為廢棄原裁定，發回原法院另為適
    法之裁定等語。
二、按在破產宣告前，對於債務人之財產有質權、抵押權或留置
    權者，就其財產有別除權。有別除權之債權人，不依破產程
    序而行使其權利。有別除權之債權人，得以行使別除權後未
    能受償之債權，為破產債權而行使權利，破產法第108、109
    條定有明文。又財團債務及財團費用，應先於破產債權，隨
    時由破產財團清償之；又破產宣告後，如破產財團之財產不
    敷清償財團費用及財團債務時，法院因破產管理人之聲請，
    應以裁定宣告破產終止，破產法第97條及第148條分別定有
    明文。準此，如債務人之財產，於破產宣告前，已有質權、
    抵押權或留置權，該等別除權之債權人行使權利後，債務人
    實質上已無財產，或其財產已不足支付破產程序之費用即財
    團費用及財團債務時，因破產財團無從成立，無從依破產程
    序清理其債務，類推破產法第148條規定之立法趣旨，為債
    權人及債務人之利益，宣告破產顯無實益，反而徒增花費，
    此時法院應裁定駁回其聲請。再破產財團之財產雖足以清償
    財團費用及財團債務，惟尚不敷清償具有優先權之欠稅債務
    時，則縱使以裁定宣告債務人破產，因其他破產債權人已無
    法藉由破產程序而受到任何清償之機會，亦即其等已無公平
    受償之可能，如此，即與破產制度之目的不合，亦無進行破
    產程序之必要。
三、本件抗告人於原法院聲請意旨略以：抗告人營業項目為機車
    及零件配件之裝配、製造及買賣、一般進口貿易業務及代理
    國內外廠商有關產品之報價投標業務，總資本額為新台幣（
    以下同）1億9千萬元，抗告人以其所有不動產向寶華銀行貸
    款計4億8千萬元，購買製造機車之機器，以生產機車外銷，
    惟因抗告人管理不當、購入材料成本甚高，及營業虧損，致
    抗告人年年虧損，於抗告人向股東借款後，亦因訂單減少、
    營業利益虧損、人事管銷、貸款利息、進貨成本及積欠稅款
    等，無法繼續經營，全面停工，而抗告人積欠銀行借款債務
    2億7千4百萬元（未含利息）、稅款1169萬3724元、民間廠
    房債務5億6252萬9346元，總計負債8億4822萬3070元，然抗
    告人資產總額1億9千元、土地1億8493萬3900元、建物3711
    萬9565元、銀行存款41,906元及債權165萬8224元，合計總
    資產為2億6059萬9380元，負債已高於資產，確無清償能力
    ，已具備資產不足清償債務之破產原因，且債權人又有2人
    以上，為此聲請宣告破產等語。
    然查：
  (一)抗告人無別除權存在之資產：(1)現金25,560元；(2)銀行存款
    15,346元；(3)應收帳款 1,658,424元；(4)未設定抵押權之土
    地即高雄縣仁武鄉○○路第0000－0000及0000－0000地號 2
    筆之公告現值計871,500 元，有土地登記謄本、稅務電子閘
    門財產所得調件明細表附卷可稽（見原法院卷11、33、36頁
    ），計無別除權存在之資產為2,570,830元。
  (二)抗告人有別除權存在之資產：抗告人就高雄縣仁武鄉○○路
    第0000－0000、0000－0000、0000－0000、0000－0000、00
    00－0000、0000－0000等6 筆地號土地（下稱系爭6筆土地）
    ，及高雄縣竹圍段4－000、00000－000、00000－000等7 筆
    建號房屋（下稱系爭7筆建物），設定本金最高限額抵押權4
    億8 千元，以擔保其積欠寶華公司之債務，而前開土地公告
    現值計267,012,000元（計算式：10,500×1775＋10,500×6
    709＋10,000×319＋10,000×15000＋10,0 00×1335＋1,13
    9×10000＝18,637,500＋70,444,500＋3,190,000＋150,000
    ,000 ＋13,350,000＋11,390,000＝267,012,000，原法院誤
    計算為267,212,000元，併予更正），房屋評定現值計36,52
    2,100 元（計算式：484,900＋259,600＋782, 600＋14,300
    ＋1,396,300＋12,004,100＋3,983,400＋16,988,500＋608,
    400＝36,522,100 元，原法院誤計為37,119,565元，併予更
    正），有土地登記謄本、建物登記謄本、稅務電子閘門財產
    所得調件明細表及高雄縣政府稅捐稽徵處94年5月4日高縣稅
    房字第0940030640號函檢附房屋現值核計表在卷可稽（見原
    法院卷22－30、31－32、34－35、37－41、73－81頁），計
    有別除權存在之總資產為303,534,100元（原審誤計算為304
    ,331,565 元，併予更正）。
  (三)抗告人之負債：(1)積欠寶華公司416,334,067元（本金274,0
    00,000元、利息119,992,482元及違約金22,341,585 元）；
    (2)應付帳款1,666,636元。(3)積欠薪資2,400,000元。(4)其他
    短期借款18,217,234 元。(5)積欠股東286,573,969元。(6)民
    間借款181,240,000元；(7)應付利息74,831,507元；(8)稅款1
    1,747,733 元，有寶華銀行陳報債權狀檢附債權計算書、臺
    灣高雄地方法院債權憑證、高雄縣政府稅捐稽徵處94年5月5
    日高縣稅法字第0940034068號函及檢附欠稅情形表、抗告人
    公司資產負債表、抗告人所陳破產清冊在卷可按（見原法院
    卷61－70、106－108、123、125－129頁），總計993,011,1
    46元。
  (四)綜上所述，抗告人有別除權存在之資產即系爭6筆土地及7筆
    建物之總值為303,534,100元，惟抗告人尚積欠寶華銀行416
    ,334,067 元，已逾前開土地及建物總價值，因寶華銀行對
    該土地及建物有抵押權存在，為有別除權之債權，依前開規
    定，得不依破產程序行使權利，且抗告人亦未提出其他證據
    證明前開土地及建物之價值除供行使前開抵押權外尚有剩餘
    費用可供組成破產財團，縱依抗告人所陳無別除權存在之資
    產2,570,830元可組成破產財團，然抗告人積欠稅款11,747,
    733元，已如前述，足見抗告人積欠之稅款已超過其財產總
    額，若宣告破產，於清償前開稅款後並無任何剩餘，其他債
    權人即無利用該破產程序公平分配受償之可能，且如為破產
    之宣告，尚須優先支付破產財團之管理、變價及分配所生之
    費用、破產管理人之報酬等財團費用，如此，將使破產財團
    財產更形減少，徒使優先債權人即國庫之上開稅賦債權減少
    受償，而其他債權人亦不可能因此而有受分配之可能，揆諸
    首開規定及說明，本件並無對抗告人宣告破產之實益，以及
    進行破產程序之必要。
四、抗告人雖辯稱：原法院依「稅務電子閘門財產所得調件明細
    表」所查核之建物，其變價後是否仍不敷清償債務，未及調
    查云云。然查，原法院自「稅務電子閘門財產所得調件明細
    表」所查得抗告人所有之房屋（見原法院卷47、48頁），業
    經原法院依職權囑託高雄縣政府稅捐稽徵處核計房屋現值，
    經該處於94年5月4日以高縣稅房字第0940030640號函檢附房
    屋現值核計表在案（見原法院卷71－81頁），並經原法院據
    以計算抗告人有別除權存在之資產，已如前述，原法院對系
    爭建物並無未及調查之情事。抗告人前開抗辯，即有誤會，
    自不足取。
五、抗告人又辯稱：原裁定以有別除權存在之財產，即不屬於破
    產財團，而予剔除，與最高法院55年度台抗字第648號、69
    年度台抗字第276號、71年度台抗字第502號判例有違；又有
    別除權之債權人同意向破產管理人申報破產債權，並依破產
    程序行使其權利，並非法所不許，至有別除權之債權人申報
    破產債權，關於破產債權之金額，於破產宣告後依破產法第
    4節規定召集債權人會議時，依破產法第125條規定，由法院
    裁定處理，並非法院裁定前應逐筆調查之事項。原裁定逕以
    抗告人所有有別除權存在之資產，不足以清償其積欠寶華銀
    行之債務，無剩餘可列入破產財團，而駁回抗告人破產之聲
    請，亦屬有誤云云。查，在破產宣告前，對於債務人之財產
    有扺押權者，就其財產有別除權。有別除權之債權，對標的
    物有先於破產債權及財團債權受其清償之權。本件有別除權
    存在之資產為303,534,100元，而抗告人積欠寶華銀行本金2
    億7千400萬元，及自89年8月13日起，至清償日止，按年息
    8.9%計算之利息，暨自89年9月12日起，至清償日止，逾期
    在6個月以內者，按前開利率10%，逾期在6個月以上者，就
    超過部分按前開利率20%計算之違約金，截至94年7月14日止
    ，計416,334,067元，為有別除權之債權，有陳報債權狀及
    檢附之臺灣高雄地方法院92年10月15日92雄院貴民良91年執
    字第33513號債權憑證影本在卷可憑（見原法院卷61－65、1
    06頁），則縱寶華銀行依破產程序行使權利，惟因有別除權
    之存在之財產，已不足以清償抗告人積欠寶華銀行之債務，
    自無剩餘財產可列入破產財團，即無宣告破產之實益，抗告
    人上開所辯，亦不足採。
六、抗告人再辯稱：另破產財團成立後應納之稅捐始列為財團費
    用，先於破產債權，得隨時由破產財團清償之，至於破產宣
    告前，破產財團尚未成立前之欠稅，係屬破產債權，除法律
    別有優先受償之規定外，應與其他破產債權平均分配；原法
    院將破產宣告前，破產財團尚未成立前抗告人應納之稅捐11
    ,747,733元列為優先債權，認事用法即有可議云云。按稅捐
    之徵收應優先於普通債權，稅捐稽徵法第6條第1項定有明文
    。故破產宣告前之稅捐，屬應優先受償之破產債權。查，原
    法院函詢高雄縣政府稅捐稽徵處抗告人自91年度起，至94年
    5月4日止，積欠稅捐計11,005,517元，及94年房屋稅742,21
    6元，共計11,747,733元，有94年5月5日高雄縣政府高縣稅
    法字第0940034068號函檢附房屋稅欠稅情形表在卷可按（見
    原法院卷66－70頁），是稅款之徵收優先於普通債權，依破
    產法第112條規定，於破產程序中即應優先於他債權而受清
    償，故抗告人前開抗辯，亦屬無據。
七、綜上所述，原裁定駁回抗告人破產宣告之聲請，經核並無不
    合。抗告意旨指摘原裁定不當，求予廢棄，為無理由。
八、據上論結，本件抗告為無理由，爰裁定如主文。
中    華    民    國    95    年    4     月    18    日
                  民事第五庭  審判長法  官  林丁寶
                                    法  官  陳博享
                                    法  官  蔡芳齡
正本係照原本作成。
本裁定除以違背法令為理由，不得再抗告。如提再抗告，應於收
受送達後10日內向本院提出再抗告狀。並繳納抗告費新台幣１千
元整。
中    華    民    國    95    年    4     月    19    日
                                    書記官 蔡錦輝


司法院資訊處製作；財團法人民間司法改革基金會備份。
